臺灣高等法院高雄分院刑事判決　　　　 96年度上易字第127號
上　訴　人　臺灣高雄地方法院檢察署檢察官
被　　　告　甲○○
上列上訴人因被告偽造文書案件，不服臺灣高雄地方法院95年度
易字第843 號中華民國95年11月13日第一審判決（起訴案號：臺
灣高雄地方法院檢察署95年度偵字第4766號、第7423號），提起
上訴，及移送本院併辦（臺灣高雄地方法院檢察署95年度偵字第
15435 號、臺灣台南地方法院檢察署95年度偵字第15747 號），
本院判決如下：
    主  文
原判決關於甲○○部分撤銷。
甲○○共同連續行使明知為不實之事項，而使公務員登載於職務
上所掌之公文書，足以生損害於公眾，處有期徒刑壹年。
    事  實
一、甲○○與陳光顯、李雅樵、印尼籍女子AYAR TARYI（中譯：
    陳達依，下稱陳達依）、印尼籍女子MABRUROH IININTAN （
    中譯：李億英，下稱李億英），及姓名年籍不詳之李姓成年
    女子（下稱「李女」），分別共同基於行使使公務員登載不
    實文書之犯意聯絡，明知陳光顯與陳達依、李雅樵與李億英
    並無結婚之真意，甲○○為使陳達依、李億英順利來台工作
    工作，以從中賺取利益，遂基於概括之犯意，乃以每人新台
    幣（下同）3 萬元之代價，覓得我國人民陳光顯、李雅樵等
    人，各別同意出面辦理結婚手續。其等間謀議既定，遂由甲
    ○○於民國93年2 月10日，由其安排並陪同李雅樵，並另委
    請「李女」於93年2 月9 日陪同陳光顯，先後前往印尼雅加
    達市政府居民事務處，分別與李億英、陳達依辦理假結婚登
    記後，俟返回臺灣，「李女」即將陳光顯上開結婚登記之文
    件交付與甲○○，甲○○再各於同年6 月18 日 、5 月14日
    ，陪同陳光顯、李雅樵分別至高雄縣湖內鄉戶政事務所，持
    經我國駐印尼臺北經濟貿易代表處認證之婚姻說明書等證明
    文件，向該戶政事務所偽以陳光顯與陳達依、李雅樵與李億
    英已結婚之事實為由，提出結婚登記之申請，明知此為不實
    之事項，而分別使承辦公務員將此不實之事項，登載於職務
    上所掌之公文書，並於當日將上開不實事項登載在陳光顯、
    李雅樵之戶籍資料，足以生損害於戶政機關對於婚姻登記事
    項管理之正確性。嗣甲○○為使陳達依、李億英順利以依親
    名義入境臺灣地區，分別由其與「李女」，持上開使公務員
    登載不實之戶籍謄本、居留簽證申請表、結婚證書及護照影
    本等資料，向外交部申請陳達依、李億英以依親名義入境臺
    灣之簽證，並據以行使，使外交部核發簽證之公務員陷於錯
    誤，而核發居留簽證，足以生損害於對外交單位對簽證核發
    管理之正確性，而陳達依、李億英則分別於93年7 月2 日、
    93年5 月21日持上開簽證順利入境臺灣，嗣後分別前往我國
    境內不詳地點工作，李億英並從薪資中逐月抵扣仲介費用支
    付予甲○○，惟隨後不久2 人均不知去向。又在上開犯行未
    為任何有偵查犯罪職權之公務員發覺前，因陳光顯、李雅樵
    分別於95年1 月2 日、95年2 月16日主動前往高雄縣政府警
    察局湖內分局供出上開假結婚之事，自首並接受裁判，而查
    悉上情。
二、甲○○承上開基於使公務員登載不實文書之概括犯意，介紹
    馬寶宏以透過與外籍女子假意結婚，進而使該女子得以依親
    名義來台之方式，承諾支付馬寶宏酬金5 萬元，而與馬寶宏
    共同基於偽造文書之犯意聯絡，由甲○○支出與馬寶宏一同
    前往印尼接觸假結婚對象之食宿、機票等全部費用，並於馬
    寶宏搭機離境前先交付其2 萬元，作為部分報酬，而於92年
    9 月23日，與同無結婚真意之印尼籍女子SARIYEM HADI SUW
    ARSO（下稱馬沙麗）在當地虛偽辦妥結婚手續，再由馬寶宏
    回台另於92年11月19日，與甲○○同往台南縣仁德鄉戶政事
    務所申請結婚登記，使該管公務員將其與馬沙麗結婚之不實
    事項登載於戶籍謄本等公文書上，足以生損害於戶政機關對
    於戶政管理之正確性，馬寶宏並自甲○○處獲取剩餘之報酬
    。嗣馬沙麗於94年5 月10日以依親名義來台後，即外出工作
    未與馬寶宏同住，迄95年6 月1 日為求延長外僑居留期限，
    而與馬寶宏同至台南縣警察局外事課辦理延展手續時，經警
    識破而查獲。
三、甲○○又承上開概括犯意，為使印尼籍女子RETNO （印尼籍
    ，以下稱其中文姓名陳蕾諾，另經檢察官為職權不起訴處分
    ）順利來臺工作，以從中賺取利益，乃與無結婚真意之陳水
    樹（另行偵辦）2 人，分別共同基於使公務員登載不實文書
    之犯意聯絡，於93年間，由甲○○陪同陳水樹前往印尼國勿
    加西市政府居民事務處，由陳水樹與陳蕾諾於93年6 月23日
    辦理假結婚登記，俟甲○○、陳水樹返回臺灣後，陳水樹、
    陳蕾諾2 人隨基於使公務員登載不實文書之犯意聯絡，由陳
    水樹即於93年6 月24日，持經我國外交部公務員認證具有公
    文書性質之不實婚姻說明書，前往高雄縣湖內鄉戶政事務所
    辦理結婚登記，致使承辦之公務員將此不實婚姻關係事項，
    登載於職務上所掌之結婚登記申請書，並據為戶籍登記，足
    生損害於戶政機關對於戶籍管理之正確性，並使陳蕾諾事後
    得以依親名義，於93年9 月27日入境臺灣後，再由甲○○帶
    同陳蕾諾前往高雄縣岡山鎮○○○路365 號從事幫傭之工作
    ，嗣於95年6 月1 日下午3 時許，甲○○帶同陳蕾諾前往高
    雄縣政府警察局外事課辦理居留延長之際，為警所查覺上情
    。
四、案經高雄縣政府警察局湖內分局、高雄縣政府警察局分別報
    告臺灣高雄地方法院檢察署檢察官偵查起訴及檢察官自動檢
    舉移送本院併辦。
    理  由
甲、程序方面：
一、被告甲○○經本院合法傳喚，無正當理由不到庭，不待其陳
    述逕行判決。
二、陳光顯之戶籍謄本、陳光顯與被告之出入境資料、李億英之
    入出境資料、居留資料、戶籍謄本、李雅樵之身分證影本、
    高雄縣湖內鄉戶政事務所檢送戶籍資料4 份、馬寶宏戶籍謄
    本、馬沙麗外僑居留資料、護照遺失紀錄表、陳蕾諾外僑居
    留證1 張、謊報陳蕾諾護照遺失證明1 張、高雄縣警察局刑
    大分隊扣押清單，此類文書係被告以外之人於審判外所做之
    書面陳述，屬於傳聞證據。惟其本質上屬公務員本於職權所
    為，其正確性及可信性頗高，如有錯誤亦可請求更正，應屬
    159 條之4 第1 款由公務員職務上所製作之紀錄或證明文書
    ，均具有證據能力。
三、內政部警政署入出境管理局95年2 月1 日境信雲字第095100
    64910 號函、外交部95年3 月14日部授領二字第0956901149
    0 號函及李億英申請居留簽證之相關資料、駐印尼代表處95
    年4 月5 日印尼領字第095000002750號函、台南縣仁德鄉戶
    政事務所95年6 月9 日南縣仁戶字第0950001469號函、高雄
    縣茄萣鄉戶政事務所95年6 月14日茄鄉戶字第0950001064號
    函，均係被告以外之人於審判外所為之書面陳述，依刑事訴
    訟法159 條第1 項，屬傳聞證據，屬於個案性質，不具備例
    行性之要件，與刑事訴訟法第159 條之4 第1 款或第2 款之
    規定不符。惟經被告對於此文書於審判程序同意作為證據，
    則依刑事訴訟法第159 條之5 第1 項規定，該文書亦具有證
    據能力。
四、按被告以外之人（包括證人、鑑定人、告訴人、被害人及共
    同被告等）於審判外之陳述雖不符刑事訴訟法第159 條之1
    至之4 等四條之規定，而經當事人於審判程序同意作為證據
    ，法院審酌該言詞陳述或書面陳述作成時之情況，認為適當
    者，亦得為證據；當事人、代理人或辯護人於法院調查證據
    時，知有刑事訴訟法第159 條第1 項不得為證據之情形，而
    未於言詞辯論終結前聲明異議者，視為有前項之同意，同法
    第159 條之5 定有明文。立法意旨在於傳聞證據未經當事人
    之反對詰問予以核實，原則上先予排除。惟若當事人已放棄
    反對詰問權，於審判程序中表明同意該等傳聞證據可作為證
    據；或於言詞辯論終結前未聲明異議，基於尊重當事人對傳
    聞證據之處分權，及證據資料愈豐富，愈有助於真實發見之
    理念，且強化言詞辯論主義，使訴訟程序得以順暢進行，上
    開傳聞證據亦均具有證據能力。本件李雅樵、陳光顯、馬寶
    宏、馬沙麗、陳蕾諾固均曾於警詢中為陳述，其性質雖屬傳
    聞證據，惟其等未再於法院審理中為陳述，且查無符合同法
    第159 條之1 至之4 等前4 條之情形，其等所為之上開警詢
    筆錄內容，業經本院審理時予以提示並告以要旨，且各經檢
    察官表示意見。當事人已知上述筆錄乃傳聞證據，且均未於
    言詞辯論終結前對該等筆錄內容異議，依上開規定，是其於
    警詢中之證言應具有證據能力。
五、又按被告以外之人於偵查中向檢察官所為陳述，除顯有不可
    信之情況者外，得為證據，同法第159 條之1 第2 項定有明
    文。偵查中對被告以外之人（包括證人、鑑定人、告訴人、
    被害人及共同被告等）所為之偵查筆錄，或被告以外之人向
    檢察官所提之書面陳述，性質上均屬傳聞證據。惟現階段刑
    事訴訟法規定檢察官代表國家偵查犯罪、實施公訴，依法其
    有訊問被告、證人及鑑定人之權，證人、鑑定人且須具結，
    而實務運作時，檢察官偵查中向被告以外之人所取得之陳述
    ，原則上均能遵守法律規定，不致違法取供，其可信度極高
    ，職是，被告以外之人前於偵查中已具結而為證述，除反對
    該項供述得具有證據能力之一方，已釋明「顯有不可信之情
    況」之理由外，不宜以該證人未能於審判中接受他造之反對
    詰問為由，即遽指該證人於偵查中之陳述不具證據能力。本
    件證人李雅樵、陳光顯、馬寶宏、陳蕾諾於檢察官偵查中所
    為之陳述，其等均未曾提及檢察官在偵查時有不法取供之情
    形，且上開供述並無顯不可信之情況，依上說明，其等於偵
    查中之證言自均具有證據能力。
六、馬寶宏、馬沙麗所書寫之悔過書，均係被告以外之人於審判
    外所為之書面陳述，依刑事訴訟法159 條第1 項，屬傳聞證
    據，業經本院審理時予以提示並告以要旨，且各經檢察官表
    示意見。當事人已知上述悔過書乃傳聞證據，且均未於言詞
    辯論終結前對該等悔過書內容異議，依上開規定，應具有證
    據能力。
乙、實體方面：
一、事實一部分，業據被告甲○○於原審審理時坦承不諱，核與
    證人陳光顯、李雅樵證述之情節相符，並有外僑居留資料查
    詢－明細內容顯示畫面2 紙；被告甲○○、陳光顯、李雅樵
    ，與印尼籍女子陳達依、李億英之入出國日期證明、入出境
    查詢資料等各1 紙；外交部95年3 月14日部授領二字第0956
    9011490 號函附依親居留簽證資料（中華民國簽證申請表、
    戶籍謄本、結婚登記證明書、財團法人天主教聖馬爾定健康
    證明檢查）；高雄縣湖內鄉戶政事務所95年4 月12日函送之
    被告陳光顯、李雅樵向該機關申請辦理結婚登記之申請書等
    相關資料影本各1 份附卷可稽，足認被告甲○○自白與事實
    相符，足堪採信。
二、事實二部分，亦據被告甲○○於警詢、偵查中坦承不諱，核
    與證人馬寶宏於警詢、偵查中，及證人馬沙麗於警詢時證述
    之情節相符，且有馬寶宏戶籍謄本、馬沙麗外僑居留資料、
    護照遺失紀錄表、結婚登記申請書，及馬寶宏、馬沙麗所書
    寫之悔過書等在卷足憑，足見被告甲○○自白與事實相符，
    足堪採信。
三、事實三部分，被告甲○○於偵查中坦承陪同陳水樹至印尼與
    陳蕾諾辦理結婚程序，幫助陳蕾諾入境之事實不諱，核與證
    人陳蕾諾警詢、偵查中證述，其與陳水樹假結婚進入臺灣，
    並由被告甲○○接機後，前往高雄縣岡山鎮工作，實際上係
    屬假結婚等情相符，復有高雄縣湖內鄉戶政事務所戶籍謄本
    、外僑居留資料查詢─明細內容顯示畫面2 份、內政部警政
    署外僑入出境資料處理系統、結婚登記申請書、印尼勿加西
    市政府結婚說明書、外交部函文各1 份、高雄縣湖內鄉戶政
    事務所函文等資料等在卷足憑。
四、綜上所述，本件事實一、二、三之犯罪事實，均事證明確。
    被告連續行使使公務員登載不實文書犯行，均堪認定。
五、按行為後法律有變更者，適用行為時之法律。但行為後之法
    律有利於行為人者，適用最有利於行為人之法律。修正後之
    刑法第2 條第1 項定有明文。次按量刑前之決定應適用法律
    階段，須綜合罪刑有關之共犯、未遂犯、想像競合犯、牽連
    犯、連續犯、結合犯，以及累犯加重、自首減輕暨其他法定
    加減原因（如身分加減）與加減例等一切情形，綜其全部罪
    刑之結果而為比較後，始得依刑法第2 條第1 項之規定，決
    定應適用之構成要件、加重減輕事由等相關新舊法律，再依
    所決定適用之新舊法，依法量刑（最高法院95年第8 次刑庭
    會議決議參照）。又修正前刑法第56條連續犯、第28條共犯
    等規定，業經立法院修正或刪除，修正後刑法並經總統於94
    年2 月2 日公布，於95年7 月1 日施行，茲比較新舊法如下
    ：
（一）被告甲○○行為時，修正前刑法第28條規定：「2 人以上
      共同實施犯罪之行為者，皆為正犯。」修正後刑法第28條
      規定：「2 人以上共同實行犯罪之行為者，皆為正犯。」
      修正後刑法第28條規定之共同正犯，基於個人責任原則及
      法治國人權保障，限於直接從事構成犯罪事實之行為者（
      含共謀共同正犯），排除「陰謀共同正犯」及「預備共同
      正犯」之類型，是修正後之共同正犯之可罰性要件之範圍
      業已限縮。惟本件情形，被告甲○○係直接從事構成犯罪
      事實之行為，不論依修正前、後之規定，均構成共同正犯
      ，故無庸比較，逕依修正後刑法第28條規定論以共同正犯
      。
（二）被告甲○○行為後，修正後之刑法已刪除第56條關於連續
      犯之規定。而本件被告甲○○先後與被告陳光顯、李雅樵
      實施多次犯行，核係基於概括犯意反覆為之（詳下述），
      依修正前刑法第56條連續犯之規定，應論以一罪，並加重
      其刑；而修正後之刑法既已刪除連續犯之規定，則所犯各
      罪，應依數罪併罰之規定分論併罰。比較新舊法之規定，
      此部分以行為時之舊法較有於被告甲○○。
（三）刑法第214 條之法定刑含有罰金。而95年6 月14日修正公
      布、同年7 月1 日施行之刑法施行法增訂第1 條之1 規定
      ：「中華民國94年1 月7 日刑法修正施行後，刑法分則編
      所定罰金之貨幣單位為新臺幣。94年1 月7 日刑法修正時
      ，刑法分則編未修正之條文定有罰金者，自94年1 月7 日
      刑法修正施行後，就其所定數額提高為30倍。但72年6 月
      26日至94年1 月7 日新增或修正之條文，就其所定數額提
      高為3 倍。」另刑法第33條第5 款修正為：「主刑之種類
      如下：五、罰金：新臺幣1 千元以上，以百元計算之。」
      而依被告2 人行為時之刑罰法律，罰金係以銀元為單位，
      並依罰金罰鍰提高標準條例第1 條前段規定之提高倍數10
      倍及修正前刑法第33條第5 款規定之罰金最低額1 元計算
      。是比較修正前、後之法律規定，罰金最高額經換算後之
      結果並無二致，惟就罰金最低額部分，依新法規定為新臺
      幣1 千元，依舊法規定則為銀元1 元（即新臺幣3 元）。
      因此，比較上述修正前、後之刑罰法律，自以修正前刑法
      關於科處罰金刑之法律較有利於被告甲○○。
（四）經綜合全部罪刑而為比較結果，本件涉及新舊法比較適用
      者，新法之規定非有利於被告甲○○，揆諸上揭說明，就
      涉及新舊法比較適用事項，應依刑法第2 條第1 項前段，
      適用修正前刑法之規定，合先敘明。
六、核被告甲○○所為，係犯修正前刑法第216 條、第214 條之
    行使使公務員登載不實文書罪。又被告甲○○所犯使公務員
    登載不實文書之低度行為，為行使使公務員登載不實文書之
    高度行為所吸收，不另論罪。再被告甲○○就事實一部分、
    與陳光顯、陳達依及「李女」彼此間，就前述辦理陳光顯、
    陳達依假結婚登記，並申請陳達依以依親名義入境之行使使
    公務員登載不實文書犯行，暨被告甲○○就前述辦理李雅樵
    、李億英假結婚登記，並申請李億英以依親名義入境之行使
    使公務員登載不實文書犯行，均有犯意聯絡及行為分擔，各
    為共同正犯。公訴意旨就陳達依、李億英、「李女」與被告
    甲○○等3 人間各別之共犯關係漏未論及，尚有未洽。被告
    甲○○就事實二部分，其與馬寶宏、馬沙麗彼此間，以及就
    事實三部分，被告甲○○與陳水樹、陳蕾諾彼此間，均分別
    有犯意聯絡及行為分擔，均應論以共同正犯。又被告甲○○
    先後多次行使使公務員登載不實文書犯行，時間緊接，犯罪
    構成要件相同，顯係基於概括犯意為之，為連續犯，應分別
    依修正前刑法第56條之規定以一罪論，並加重其刑；此外，
    公訴意旨雖未就事實一部分被告甲○○行使使公務員登載不
    實文書部分於起訴書犯罪事實欄中敘明，惟該部分之犯行與
    已敘及部分有吸收犯實質上一罪關係，為起訴效力所及，本
    院自得併予審理，附此敘明。又事實二、三部分犯行，雖未
    據公訴人起訴，但連續犯為裁判上一罪，檢察官就犯罪事實
    一部起訴，依刑事訴訟法第267 條規定，其效力及於全部，
    法院自屬有權一併審理。
七、原判決就被告甲○○部分，以被告甲○○罪證明確，因予論
    罪科刑，固非無見；惟查：被告甲○○又犯事實二、三之犯
    行，該二部分與事實一部分，有連續犯之裁判上一罪之關係
    ，原審對此部分漏未審酌，尚有未洽。公訴人上訴意旨，執
    此指摘原判決該部分不當，為有理由，自應由本院將原判決
    關於被告甲○○部分予以撤銷改判。爰審酌被告僅為圖謀小
    利，不惜使公務上戶籍、外籍人士入境我國簽證之核發產生
    錯誤，對於我國戶政機關就戶政管理之正確性及外交單位就
    外國人入出境管理作業之正確性所生之損害非輕，並使外籍
    人士得以來台從事非法打工，影響我國人民就業之機會，甚
    而造成我國社會治安、國家安全潛在之危機，且一再犯罪，
    惟念及其犯後已坦承犯行，知所悔悟，與其等犯罪之手段、
    次數、素行等一切情狀，量處有期徒刑1 年。
八、原審同案被告陳光顯、李雅樵部分，業經原審各判處有期徒
    刑3 月確定，附此敘明。
據上論結，應依刑事訴訟法第369 條第1 項前段、第364 條、第
299 條第1 項前段、第371 條，刑法第2 條第1 項前段、第28條
、修正前刑法第56條、第216 條、第214 條，罰金罰鍰提高標準
條例第1 條前段，判決如主文。
本案經檢察官陳建年到庭執行職務。
中　　華　　民　　國　　96　　年　　5 　　月　　21　　日
                  刑事第二庭  審判長法  官  林正雄
                                    法  官  陳啟造
                                    法  官  黃壽燕
以上正本證明與原本無異。
不得上訴。
中　　華　　民　　國　　96　　年　　5 　　月　　21　　日
                                    書記官  梁雅華
附錄本件判決論罪科刑法條：
中華民國刑法第216條
（行使偽造變造或登載不實之文書罪）
  行使第210 條至第215 條之文書者，依偽造、變造文書或登載
  不實事項或使登載不實事項之規定處斷。
中華民國刑法第214條
（使公務員登載不實罪）
  明知為不實之事項，而使公務員登載於職務上所掌之公文書，
  足以生損害於公眾或他人者，處3 年以下有期徒刑、拘役或5
  00元以下罰金。
